臺灣臺南地方法院刑事判決
110年度易字第533號
聲  請  人  臺灣臺南地方檢察署檢察官
被      告  梁漢章




上列被告因損害債權案件，經檢察官聲請以簡易判決處刑（108
年度偵緝字第1127號），本院認為不得以簡易判決處刑，經適用
通常訴訟程序，判決如下：
    主    文
梁漢章無罪。
    判決要旨
調查結果，本院認為不能證明被告主觀上有損害告訴人債權的意
圖，基於罪疑唯輕原則，應該判決無罪。
    理    由
一、檢察官聲請簡易判決處刑（起訴）事實及罪名：
　1.起訴事實：
　　被告梁漢章因積欠告訴人郭永烽新臺幣（下同）96萬3720元
    ，經郭永烽聲請本法院核發86年度促字第12763號支付命令
    確定。但梁漢章竟意圖損害告訴人的債權，接續實施下列處
    分財產行為：
　　①於民國104年5月12日，將他坐落於台南市○○區○○段00○00地
      號的土地（以下簡稱Ａ土地），設定160萬元抵押權給鄭欣
      汝（原名：鄭惠文、鄭家棋）。
　　②於104年5月19日，將他坐落於台南市○區○○○段00000000000
      00000000○000地號的土地（以下簡稱Ｂ土地），以買賣為
      原因過戶給鄭欣汝。
　　③於104年8月19日，將他坐落於台南市○○區○○段000地號土地
      （以下簡稱Ｃ土地），以買賣為原因過戶給鄭欣汝。
　2.起訴罪名：
    因此認為被告涉嫌觸犯了刑法第356條的損害債權罪。
　　
二、刑事訴訟基本原則：
    我國的刑事訴訟採取嚴格證明原則，無論直接證據或間接證
    據，都必須要證明到「沒有其他可能性」，可以達到「確信
    被告犯罪」的程度，法院才能作出有罪的決定。否則，基於
    無罪推定以及罪疑唯輕原則，都應該宣示無罪的判決。如果
    案件經過調查結果，認為被告的辯解的確有可能發生，也就
    是存在「被告犯罪以外的可能性」時，法院就必須判決被告
    無罪。因為刑事審判的第一個任務，就是避免無辜的人被國
    家冤枉。
　
三、被告的辯解：
　1.我雖然有欠告訴人90幾萬元，但我沒有脫產逃避查封拍賣的
    意思。
　2.當時我有很多土地都被查封，鄭欣汝的母親王玉秀也是我的
    債權人，我欠她更多錢，她查到上述土地還沒有被設定和拍
    賣，就要求要設定和過戶這些土地，我便依照她的要求登記
    給她。
　3.我並沒有寧願把錢還王玉秀，也不願意還告訴人錢的打算。
　　
四、基礎事實：
　  根據本法院的支付命令及債權憑證、上述土地的登記資料，
    以及被告所承認的事實，可以確認被告的確在告訴人取得債
    權憑證之後把Ａ、Ｂ、Ｃ土地設定抵押或過戶給鄭欣汝。
　　
五、損害債權罪的要件：
　1.行為要構成刑法第356條的損害債權罪，行為人必須符合以
    下3個情況，缺一不可：⒜客觀上從事毀壞、處分、隱匿財產
    的行為、⒝主觀上基於損害債權人債權的意圖、⒞在債務人即
    將受到強制執行之時從事上述行為。
　2.最高法院曾在107年度台上字第2132號判決說明：行為是否
    符合以上3個情況，必須依照證據「一一加以證明」。不能
    認為行為人的處分財產行為，客觀上造成債權人以強制執行
    實現債權的困難，就直接推定行為人主觀上有損害債權的意
    圖。
　3.因為行為人必須有「損害債權人債權的意圖」，所以國家制
    定這個罪名，不代表行為人在即將面臨債權人強制執行的時
    候，完全不能處分他的財產。這一點，是本院需要特別向告
    訴人說明的事項。
　　
六、被告的行為符合⒜⒞要件：
　1.⒜要件部分：
　　①理論上，已經或即將進入強制執行程序的債務人全部財產
      ，應該是全體債權的總擔保，在沒有優先清償權限的情況
      下，原則上應該依照債權金額的比例，平均分配給全部債
      權人。債務人如果依自己喜好交情先把財產過戶給甲債權
      人，或讓甲債務取得優先被清償的權限（例如設定抵押權
      ），都會使乙債權人無法從債務人的財產受到清償，實際
      上必然造成乙債權人的損失。
　　②被告既然把他的土地設定抵押或過戶給鄭欣汝，將使告訴
      人無法或難以強制執行這些土地而獲得清償。所以客觀上
      ，被告的設定、過戶（處分）行為，對告訴人的債權造成
      強制執行的困難，而符合了前述⒜要件。　
　2.⒞要件部分：
　　取得債權憑證的債權人，表示重新取得強制執行的依據（執
    行名義），這時候債務人的財產，是處於隨時可能被強制執
    行的狀態。因此，告訴人取得上述債權憑證之後，債務人也
    就是被告，是處於「即將受到強制執行」的狀態，而符合上
    述⒞要件。
　　　
七、本案不能證明⒝要件：
　1.被告設定和過戶的原因：
　　①證人鄭欣汝和王玉秀同時前來法院作證，證實被告實際上
      是要把上述土地設定和過戶給鄭欣汝的母親王玉秀（本院
      易字卷87、209、213頁）。這一點，和被告的陳述相同（
      同上卷211頁）。
　　②證人王玉秀第一次前來法院作證時，應該是因為年紀的關
      係而無法說明細節，但約略提到：我先生生前當初拿一塊
      位於（安南區）土城地區的土地借被告向土地銀行貸款3,
      500萬元，但被告都沒有還錢而使土地被銀行拍賣，我們
      就向被告討錢，也有告他，但被告沒有錢可以還我們，就
      拿那些土地給我們設定和過戶，那些地都是道路用地或畸
      零地（同上卷213-231頁）。
　　③因為證人王玉秀的證詞非常籠統，本院及檢察官於是分別
      依照她和被告的說法，查證證人王玉秀過往對被告提出刑
      事告訴的紀錄，並發現王玉秀在103、104年間，曾經兩度
      對被告提出詐欺告訴（臺灣臺南地方檢察署104年度偵字
      第8189、16924號，同上卷259-265頁）。本院並根據檢察
      官的聲請，調出這兩個案子的卷宗（同上卷279頁）。
　　④104年度偵字第8189號部分（以下簡稱第一案）：
　　　⑴本案是王玉秀於103年8月15日向檢察官提出告訴，主張
        她於85年間誤信被告的謊言，把她坐落於台南市安南區
        土城子段及安順段的土地，提供給被告經營的南綠青等
        公司，向土地銀行東台南及新營分行各貸款4,200萬及9
        60萬元，但被告未依約定清償銀行貸款，害她的土地被
        法院拍賣（103年度他字第3698號卷第1-3頁）。
　　　⑵被告經地檢署通緝到案之後，於104年5月6日向檢察官表
        示「我們私下在談和解」（103年度交查字第2603號卷3
        6頁）。
　　　⑶最後，檢察官於104年6月4日認為被告犯罪嫌疑不足而作
        出不起訴處分。
　　⑤104年度偵字第16924號（以下簡稱第二案）：
　　　⑴王玉秀又於104年7月7日對被告提出詐欺告訴，理由是她
        和被告在104年5月間確認被告欠她2,500萬元，被告當
        時承諾至少每個月清償1萬元，但被告並未信守承諾，
        「而被告名下也無任何具有價值之不動產」。王玉秀並
        提出她和被告於104年5月6日簽署的承諾書，被告承諾
        「二、立書人梁漢章總共積欠王玉秀2,500萬元，今立
        書人也願清償2,500萬元（不包括其他應移轉予王玉秀
        之土地）」（104年度他字第3398號卷1-2頁）。
　　　⑵王玉秀於104年8月31日接受檢察事務官詢問時，表示：
        當初就是我拿土城子段及安順段的土地給被告向銀行貸
        款，後來被銀行拍賣，於是我提告第一案，「就是這個
        案件被告才會寫承諾書給我，說願意付我錢」（104年
        度交查字第1879號卷第8頁）。104年9月7日第二次檢察
        事務官詢問時，王玉秀陳述「被告說他名下有土地，他
        說他要將抵押權處理完之後，說可以將土地給我」、「
        我們只記得是台南市新營區（的土地）」（同上卷21頁
        ）。
　　　⑶被告在104年10月1日，向檢察事務官陳述：「我之前因
        為這件事情我的土地有質押給告訴人，且告訴人也有拍
        賣，我再補資料進來」（同上卷40頁）。之後，被告又
        用書面提出本法院民事執行處通知，告知檢察事務官：
        本法院民事執行處曾於104年3月16日通知將於104年4月
        14日及6月9日拍賣Ｃ土地（並註明是道路用地），並於1
        04年8月11日進行特別變價程序（若無人投標則債權人
        可依法承受），而王玉秀則為參與強制執行的債權人之
        一（104年度交查字第2542號卷6-22頁）。
　　　⑷最後，檢察官又於104年11月30日仍以不能認為被告有詐
        欺王玉秀的行為，再次作出不起訴處分。但告訴人王玉
        秀仍然於104年12月17日聲請再議，其中一個理由是「
        被告承諾將位於台南市○○區○○段00○00地號土地（Ａ土地
        ）上，第一順位抵押權人陳金長塗銷抵押，並設定第二
        順位抵押權予聲請人（王玉秀），但相對人迄今均未履
        行（迄未塗銷）」，而王玉秀提出的地籍資料中，也顯
        示Ａ土地於104年5月14日完成抵押權設定登記（104年度
        偵字第16924號卷24-25、31、38頁）。
　　⑥證據分析：
　　　⑴從第一、二案的卷證內容，可以確定Ａ土地是王玉秀提出
        第一案告訴時，被告為了要和她和解以解決紛爭而設定
        抵押權。
　　　⑵Ａ土地的設定抵押，與Ｂ土地的過戶時間（104年5月12及1
        9日），都是被告在第一案偵查中，被告於104年5月6日
        向檢察官表示「我們私下在談和解」之後沒有多久，且
        在檢察官104年6月4日作成第一案不起訴處分之前。而
        且，王玉秀在第二案中提出的承諾書裡面，記載了「不
        包括其他應移轉予王玉秀之土地」文字，表示在第一案
        過程中，被告和王玉秀的和解內容，除了Ａ土地的設定
        抵押之外，還有其他土地的「移轉」（過戶）。
　　　⑶曾經被查封拍賣的Ｃ土地，則在王玉秀提出第二案告訴，
        且經本法院民事執行處於104年8月11日剛進行特別變價
        程序之後不久，檢察官於104年11月30日作出不起訴處
        分之前的104年8月19日過戶。這一點，又和被告在第二
        案陳述「且告訴人也有拍賣」大致相符。
　　　⑷因此，證人王玉秀在第二次前來法院作證時，（也可能
        因為年紀的關係）含糊陳述「（他設定的道路用地，是
        不是妳提告以後，他才設定給你的？）對。（你有確定
        嗎？）對。（為什麼他要設定給妳，是因為妳告他嗎？
        ）對....」（本院易字卷330-331頁）。以及被告所陳
        述：他是因為王玉秀去告，他才登記給王玉秀的情形（
        本院卷235頁），本院認為高度可能。
　2.小結：
　　證據既然顯示，被告非常可能是因為告訴人以外的另一個債
    權人王玉秀對他二度提告，而分別把Ａ、Ｂ、Ｃ土地設定抵押
    或過戶給王玉秀的女兒鄭欣汝。如此一來，就不能認為本案
    已經證明被告主觀上有損害債權人債權的意圖（⒝要件）。
　　　
八、結論：
  1.本案從證據判斷，被告雖然在即將受到強制執行之時（⒞要
    件），從事處分財產的行為（⒜要件），但無法證明他主觀
    上有損害債權人債權的意圖（⒝要件）。客觀情況顯示被告
    的確有可能只是為了應付處理王玉秀的提告，而未必是打算
    用脫產方式不使告訴人對他的財產強制執行。因此根據罪疑
    唯輕原則，應該判決被告無罪，以避免冤枉被告。
  2.本案檢察官是起訴被告從事損害債權行為，而不是起訴被告
    騙取告訴人借款，所以本院不能針對被告長期積欠告訴人債
    務未能清償的部分作出任何判斷或決定，謹予補充說明。
　　
根據以上的說明，本院決定依據刑事訴訟法第452條、第301條第
1項等規定，作出無罪判決。
本案經檢察官林朝文聲請以簡易判決處刑，檢察官吳梓榕及黃信
勇到庭執行職務。　　　　　

中　　華　　民　　國　　111 　年　　5 　　月　　24　　日
　　　　　　　　　刑事第十庭    法　官　陳欽賢
以上正本證明與原本無異。
如不服本判決應於收受本判後20日內向本院提出上訴書狀，並應
敘述具體理由。其未敘述上訴理由者，應於上訴期間屆滿後20日
內向本院補提理由書狀（均須按他造當事人之人數附繕本）「切
勿逕送上級法院」。
  　　　　　　　　　　　　　　　書記官　劉庭君
中　　華　　民　　國　　111 　年　　5 　　月　　24　　日